臺灣高等法院高雄分院刑事判決　　　　96年度上訴字第1460號
上　訴　人
即　被　告　戊○○
指定辯護人　本院公設辯護人李佩娟
上列上訴人因偽造有價證券等案件，不服臺灣屏東地方法院95年
度訴字第1170號中華民國96年6 月5 日第一審判決（起訴案號：
臺灣屏東地方法院檢察署95年度偵字第6138號），提起上訴，本
院判決如下：
    主  文
原判決撤銷。
戊○○連續意圖供行使之用，而偽造有價證券，處有期徒刑壹年
陸月，減為有期徒刑玖月，緩刑參年。如附表二所示偽造之本票
及署押均沒收。
    事  實
一、戊○○於民國94年7 月15日自任會首，召集民間互助會，期
    間自94年7 月15日起至95年9 月15日止共15會，每會新臺幣
    （下同）5,000 元，採內標制，底標500 元，最高標2,000
    元，每月15日晚上8 時，在屏東縣恆春鎮○○里○里路24號
    戊○○家中開標，共有如附表一編號4 至14莊澤正等11人參
    加（其中編號11乙○○參加2 會，編號14溫娘生自第3 會起
    轉讓予甲○○），詎戊○○竟基於意圖為自己不法之所有、
    行使偽造準私文書及意圖供行使之用而偽造有價證券之概括
    犯意，虛列丙○○及丁○○2 人為會員：
  (一)於94年8 月15日第2 會開標前，利用某不知情之人，在紙張
    上偽造丙○○之簽名並填寫標息2,000 元（紙張上無標單字
    樣），偽造以丙○○名義制作之標單，持以參加第2 會之投
    標並得標，足以生損害於丙○○及如附表一編號4 至14所示
    11名互助會會員（編號14為溫娘生）。得標後，復利用某不
    知情之人，偽造丙○○之簽名並按指印，偽造如附表二編號
    1 所示以丙○○名義簽發之本票12張（起訴書誤載為13張）
    ，持以交付如附表一編號4 至14所示11名互助會會員（編號
    14為溫娘生），作為擔保之用，並向其等收取每會3,000 元
    之會款，致其等陷於錯誤而如數交付會款（編號11乙○○參
    加2 會，應繳6,000 元，其中5,000 元以甲○○對戊○○之
    債權抵銷，另1,000 元以現金交付）。
  (二)於94年9 月15日第3 會開標前，利用某不知情之人，在紙張
    上偽造丁○○之簽名並填寫標息2,000 元（紙張上亦無標單
    字樣），偽造以丁○○名義制作之標單，持以參加第3 會之
    投標並得標，足以生損害於丁○○及如附表一編號4 至14所
    示11名互助會會員（編號14為甲○○）。得標後，復利用某
    不知情之人，偽造丁○○之簽名並按指印，偽造如附表二編
    號2 所示以丁○○名義簽發之本票12張，持以交付如附表一
    編號4 至14所示11名互助會會員（編號14為甲○○），作為
    擔保之用，並向其等收取每會3,000 元之會款，致其等陷於
    錯誤而如數交付會款（編號11乙○○參加2 會，共交付6,00
    0 元）。
  (三)94年11月15日第5 會因無人投標而流標，戊○○於翌日詢問
    邵柳絮（即邵柳妹）是否同意得標，邵柳絮為取回已繳會款
    退出互助會，雖同意以其名義得標，但表明須由戊○○負擔
    爾後死會會款，且未同意以其名義簽發本票以收取會款，詎
    戊○○竟擅自利用某不知情之人偽造「邵柳妹」之簽名，並
    親自按指印，偽造如附表二編號3 所示以邵柳妹（即邵柳絮
    ）名義簽發之本票10張，持以交付如附表一編號6 至14所示
    9 名互助會會員（編號14為甲○○），作為擔保之用，並向
    其等收取每會3,000 元之會款（亦即標息為最高之2,000 元
    ），致其等陷於錯誤而如數交付會款（編號11乙○○參加2
    會，共交付6,000 元）。
  (四)嗣因上開互助會自第6 會起停會，邵柳絮否認簽發如附表二
    編號3 所示之本票，且依本票上記載之地址查無丙○○及丁○○其人，乙○○等人發覺被騙，始查悉上情。
二、案經被害人乙○○訴請臺灣屏東地方法院檢察署檢察官偵查
    起訴。
    理  由
壹、程序方面：
一、按被告以外之人，於審判外之言詞或書面陳述，除法律有規
    定者外，不得作為證據，刑事訴訟法第159 條第1 項定有明
    文。被告以外之人（包括證人、鑑定人、告訴人、被害人及
    共同被告等）於審判外之言詞或書面陳述，為所謂傳聞證據
    ，由於傳聞證據有悖於法院直接審理及言詞審理之精神，妨
    害當事人之反對詰問權，影響程序正義之實現，除法律有規
    定者（例如同法第159 條第2 項、第159 條之1 至第159 條
    之5 、第206 條等）外，原則上不具有證據能力。本件證人
    邵柳絮於原審審理時之供述，經核與其於檢察事務官調查中
    所為之陳述一致，不符合刑事訴訟法第159 條之2 規定，其
    於檢察事務官調查中所為之陳述，自不具有證據能力。
二、按被告以外之人於審判外之陳述，雖不符前四條之規定，而
    經當事人於審判程序同意作為證據，法院審酌該言詞陳述或
    書面陳述作成時之情況，認為適當者，亦得為證據，刑事訴
    訟法第159 條之5 定有明文。本件乙○○、甲○○、莊澤正
    、盧志遠、黃卻仔於檢察事務官調查中所為之陳述，原屬傳
    聞證據，且不符刑事訴訟法第159 條之1 至第159 條之4 之
    規定，惟當事人於審判程序同意作為證據，且前述諸人之陳
    述並無受外力干擾之情形，其證據取得過程亦無瑕疵，本院
    審酌各該言詞陳述作成時之情況，認為適當，則前述諸人於
    檢察事務官調查中所為之陳述，自均具有證據能力。
貳、實體方面：
一、上揭事實一之(一)、(二)部分，業據上訴人即被告戊○○（下稱
    被告）坦承不諱，核與證人乙○○、甲○○、莊澤正、盧志
    遠、黃卻仔於檢察事務官調查中及證人邵柳絮、甲○○、黃
    卻仔於原審審理時證述之情節相符，並有互助會會單1 紙及
    本票影本13張附卷可稽。訊據被告雖矢口否認有上揭事實一
    之(三)之犯行，辯稱：第5 會流標後，邵柳絮於翌日同意得標
    ，並同意由伊以其名義收取會款，自應認邵柳絮同意伊以其
    名義簽發本票或有默示之授權，從而此部分即難謂伊應成立
    偽造有價券及詐欺罪名云云；惟查，證人邵柳絮於原審審理
    時證稱：「（本件94年11月被告標會時是否有事先經過你同
    意？）我是事後同意，事前不知道。」、「（你們這個會每
    月幾日開標？）現在不記得，她是開標隔天告訴我的。」、
    「（這個會得標後要開本票，你是否知道？）知道。」、「
    （你既然事後同意她標會，開票的事你就可以預見？）我認
    為她錢還我就好，事後沒有我的事。」、「（被告隔天有告
    訴你，她如何告訴你？）她說她幫我寫會，看我是否欠錢，
    如果不欠錢先讓她用，我說有錢她事後再拿來還我，之後就
    沒有我的事。」、「（你事後同意得標這會，是否知道標息
    多少錢？）不知道。」、「（被告問你是否同意得標時，是
    否告訴你有關簽發本票的事？）完全沒有提到。」、「（你
    為何說只要還你已經繳的會款就好了？）我那時不想繼續跟
    會。」、「（你是否知道被告總共以你的名義簽發幾張本票
    ？）不知道。」（見原審卷第27頁）且被告於檢察事務官調
    查中亦供稱：「是因為當天開會沒有人去，我隔天告訴邵柳
    妹當晚開標的情形，再問她是否要標這一會，她跟我說她已
    經繳的死會款要我還她，其他活會由我負責，她要我處理‧
    ‧‧‧我要邵柳絮開本票，她說不行，萬一我不繳的話，人
    家會找她要錢‧‧‧‧她是說她不要開，要由我開，我就去
    商店買本票，叫商店的客人幫我寫的‧‧‧‧本票上的指模
    是我印的」等語（見95年度他字第629 號偵查卷第75頁）。
    準此，邵柳絮並未同意被告以其名義簽發本票，甚為明確；
    況邵柳絮既擬退出互助會，並僅欲取回已繳納之會款，則其
    不願再負擔爾後死會會款之繳納，不言而喻，如以其名義簽
    發本票交付活會會員，實與其本意相違反，而此復為被告所
    明知，則亦難謂邵柳絮對於被告以其名義簽發本票有何默示
    之授權行為，被告應成立偽造有價證券罪名，應無疑義。又
    被告倘未交付本票即無法向活會會員收取款，其交付偽造之
    邵柳絮本票向活會會員收取會款，有不法所有之意圖及詐術
    之施用甚明，則被告應成立詐欺取財罪名，亦無疑問。據上
    所述，本件事證已臻明確，被告所辯，無非事後卸責之詞，
    不足採信，其犯行洵堪認定。
二、按被告冒用他人名義偽造標單，其上有姓名及標息金額，但
    無標單字樣，依一般民間互助會習慣，乃表示標取會款之會
    員及其標取會款之利息，而足以為表示一定用意之證明，核
    屬刑法第220 條第1 項、第210 條之準私文書（最高法院87
    年度台非字第12號判決意旨參照）。被告持以行使而參加投
    標，足以生損害於被冒名者及尚未得標之活會會員，核其所
    為，係犯刑法第216 條、第220 條第1 項、第210 條之行使
    偽造準私文書罪。被告利用不知情之人偽造準私文書，為間
    接正犯。其偽造署押為偽造準私文書之階段行為，偽造之低
    度行為復為行使之高度行為所吸收，均不另論罪。又被告意
    圖供行使之用，而偽造如附表二編號1 、2 、3 所示之本票
    ，並意圖為自己不法之所有，持偽造之本票交付活會會員作
    為擔保，施用詐術以向其等收取會款，致各該活會會員陷於
    錯誤，而交付會款，其中如附表一編號11所示之乙○○並以
    被告所欠債務抵銷。核被告所為，另犯刑法第201 條第1項
    之偽造有價證券罪、第339 條第1 項之詐欺取財罪及同條第
    2 項之詐欺得利罪。被告利用不知情之人偽造有價證券，為
    間接正犯。其3 次同時、地持續偽造如附表二編號1 、2 、
    3 所示同一被害人之多張本票，3 次之被害法益各僅有一個
    ，故均屬單純一罪（最高法院73年台上字第3629號判例參照
    ）。被告偽造署押為偽造有價證券之階段行為，行使之輕度
    行為復為偽造之重度行為所吸收，均不另論罪。被告以偽造
    之本票供作擔保而向活會會員收取會款及抵銷債務，其收取
    會款及抵銷債務之行為，為行使偽造有價證券以外之另一行
    為，應另論以詐欺取財及詐欺得利罪（最高法院87年度台上
    字第1784號判決參照）。被告就該互助會第2 會部分，同時
    向乙○○收取會款及抵銷債務，一行為觸犯詐欺取財及詐欺
    得利二罪名，為想像競合犯，應從一重依詐欺取財罪處斷。
    被告詐欺得利之犯行，雖未經起訴，但此與前述起訴並判決
    有罪之詐欺取財部分，有想像競合犯之裁判上一罪關係，為
    起訴效力所及，應由本院一併加以審判。被告多次行使偽造
    準私文書、偽造有價證券及詐欺取財犯行，均係時間緊接，
    犯罪構成要件相同，均顯係基於概括之犯意反覆為之，各應
    依連續犯之規定論以一罪。又其所犯上開三罪名，有方法與
    目的之牽連關係，應從一重依連續偽造有價證券罪處斷（被
    告行為後，刑法第55條、第56條之牽連犯及連續犯之規定，
    業於94年2 月2 日公布刪除，並於95年7 月1 日施行，則被
    告之犯行，因行為後新法業已刪除牽連犯、連續犯之規定，
    此刪除雖非犯罪構成要件之變更，但顯已影響行為人刑罰之
    法律效果，自屬法律有變更，依新法第2 條第1 項規定，比
    較新、舊法結果，仍應適用較有利於被告之行為時法律即舊
    法論以牽連犯、連續犯）。又按刑法第201 條第1 項偽造有
    價證券罪之法定本刑為3 年以上10年以下有期徒刑，得併科
    新臺幣9 萬元以下罰金，其刑罰不可謂為不重，本件被告之
    所以偽造如附表二編號1 、2 、3 所示之本票，乃因互助會
    會員間特別約定得標之會員須簽發交付本票，藉以擔保活會
    會員日後收取會款，即使無之，仍無礙於活會會員日後之收
    取會款權益，被告思慮欠周以致罹此重罪，其於第2 、3 會
    詐得之金額各僅36,000元，第5 會詐得之金額更僅有3 萬元
    （不含死會會員莊澤正應繳之會款5,000 元），且其事後已
    給付邵柳絮2 萬元（見95年度他字第629 號卷第71頁及原審
    卷第27頁反面），並經尤春桃、黃緞及盧志遠表明願私下解
    決債務糾紛，不予追究刑責；另於本院審理中亦與被告人乙○○達成刑事附帶民事和解，並當庭給付積欠之會款5 萬元
    ，有和解書3 紙及本院附帶民事訴訟和解筆錄在卷可稽，因
    認其犯罪之情狀尚堪憫恕，縱處以法定最低刑仍嫌過重，依
    刑法第59條之規定，酌量減輕其刑。
三、原審予被告論罪科刑，固非無見；惟查：被告所犯上開偽造
    有價證券等罪，其犯罪時間均在96年4 月24日以前，是依中
    華民國九十六年罪犯減刑條例第2 條第1 項第3 款之規定，
    應予減刑，原審未及適用，容有未洽。被告提起上訴，指摘
    原判決不當，雖無理由，惟原判決既有上開可議之處，自應
    由本院將原判決撤銷改判。爰審酌被告出生於36年11月28日
    ，已近60歲且不識字，智識程度不高，及其犯罪所得尚非甚
    鉅，並已取得部分被害人之諒解，暨其於犯罪後大致承認犯
    行，頗有悔改之意等一切情狀，仍量處有期徒刑1 年6 月。
    又被告所犯上開偽造有價證券等罪，其犯罪時間均在96年4
    月24日以前，是依中華民國九十六年罪犯減刑條例第2 條第
    1 項第3 款之規定，均應減其刑期二分之一即分別為有期徒
    刑9 月。如附表二編號1 、2 、3 所示偽造之本票，依刑法
    第205 條之規定，不問屬於犯人與否均應沒收之，如附表二
    編號4 、5 所示之署押，依同法第219 條之規定，亦不問屬
    於犯人與否均應沒收之，且不能證明各該本票及署押業已滅
    失，爰均依法併予宣告沒收。
四、末查被告未曾受有刑徒刑以上刑之宣告，有台灣高等法院被
    告全國前案紀錄表1 份附卷可稽，況被告於原審及本院審理
    中均已與被害人達成和解，並已支付其中被害人乙○○5 萬
    元，已如前述；再者，被告之配偶陳新國因腦中風而中度肢
    障，有陳新國殘障手冊、南門醫院診斷證明書各1 份在卷可
    稽，是被告之配偶陳新國確實亟需被告之照料，因而被告如
    入監服刑，將使陳新國陷於生命之危險；況且以被告之年紀
    經此論罪科刑之教訓，當知警惕，應無再犯之虞，本院認其
    所宣告之刑，以暫不執行為適當，爰併宣告緩刑3 年（緩刑
    之效力不及於從刑之宣告）。
據上論斷，應依刑事訴訟法第369 條第1 項前段、第364 條、第
299 條第1 項前段，刑法第2 條第1 項前段、第201 條第1 項、
第216 條、第210 條、第220 條第1 項、第339 條第1 項、第2
項、第205 條、第219 條、第55條、第59條、第74條第1 項第1
款，修正前刑法第55條、第56條，中華民國九十六年罪犯減刑條
例第2 條第1 項第3 款、第7 條，判決如主文。
本案經檢察官王登榮到庭執行職務。
中    華    民    國    96    年    10     月   11    日
                  刑事第四庭    審判長法  官  蕭權閔
                                      法  官  李嘉興
                                      法  官  吳進寶
以上正本證明與原本無異。
如不服本判決應於收受本判決後10日內向本院提出上訴書狀，其
未敘述上訴理由者，並得於提起上訴後10日內向本院補提理由書
狀（均須按他造當事人之人數附繕本）「切勿逕送上級法院」。
中    華    民    國    96    年     10   月    11    日
                                      書記官  林佳蓉
附錄本件判決論罪科刑法條：
刑法第201 條第1 項：
意圖供行使之用，而偽造、變造公債票、公司股票或其他有價證
券者，處3 年以上10年以下有期徒刑，得併科3 千元以下罰金。
刑法第210 條：
偽造、變造私文書，足以生損害於公眾或他人者，處5 年以下有
期徒刑。
刑法第216 條：
行使第210 條至第215 條之文書者，依偽造、變造文書或登載不
實事項或使登載不實事項之規定處斷。
刑法第220條第1 項：
在紙上或物品上之文字、符號、圖畫、照像，依習慣或特約，足
以為表示其用意之證明者，關於本章及本章以外各罪，以文書論
。
刑法第339條第1 項、第2 項：
意圖為自己或第三人不法之所有，以詐術使人將本人或第三人之
物交付者，處5 年以下有期徒刑、拘役或科或併科1 千元以下罰
金。
以前項方法得財產上不法之利益或使第三人得之者，亦同。
附表一：
┌──┬─────┬─────────────┬────────┐
│編號│姓      名│得      標      情      形│備       　　 考│
├──┼─────┼─────────────┼────────┤
│  1 │戊○○    │會首，94年7 月15日第1 會當│                │
│    │          │然得標，免扣標息。        │                │
├──┼─────┼─────────────┼────────┤
│  2 │丙○○    │虛列之會員，94年8 月15日第│戊○○冒標，被害│
│    │          │2 會得標，標息新臺幣（下同│人為編號4 以下11│
│    │          │）2,000 元。              │名活會會員（編號│
│    │          │                          │14為溫娘生）。  │
├──┼─────┼─────────────┼────────┤
│  3 │丁○○    │虛列之會員，94年9 月15日第│戊○○冒標，被害│
│    │          │3 會得標，標息2,000 元。  │人為編號4 以下11│
│    │          │                          │名活會會員（編號│
│    │          │                          │14為甲○○）。  │
├──┼─────┼─────────────┼────────┤
│  4 │莊澤正    │94年10月15日第4 會得標，標│                │
│    │          │息2,000 元。              │                │
├──┼─────┼─────────────┼────────┤
│  5 │邵柳絮（即│94年11月15日第5 會得標，標│無人投標，邵柳絮│
│    │邵柳妹）  │息2,000 元。              │於翌日同意得標。│
├──┼─────┼─────────────┼────────┤
│  6 │葉  桶    │未曾得標。                │                │
├──┼─────┼─────────────┼────────┤
│  7 │韓美珍    │未曾得標。                │                │
├──┼─────┼─────────────┼────────┤
│  8 │吳碧純    │未曾得標。                │                │
├──┼─────┼─────────────┼────────┤
│  9 │黃  緞    │未曾得標。                │                │
├──┼─────┼─────────────┼────────┤
│ 10 │尤春桃    │未曾得標。                │                │
├──┼─────┼─────────────┼────────┤
│ 11 │乙○○（即│參加2 會，均未曾得標。    │第2 會會款6,000 │
│    │張宇臣）  │                          │元，以甲○○之債│
│    │          │                          │權抵銷5,000 元，│
│    │          │                          │另1,000 元交付現│
│    │          │                          │金。            │
├──┼─────┼─────────────┼────────┤
│ 12 │盧志遠    │未曾得標。                │                │
├──┼─────┼─────────────┼────────┤
│ 13 │尤文貴    │未曾得標。                │                │
├──┼─────┼─────────────┼────────┤
│ 14 │溫娘生    │第3 會起轉讓予甲○○，未曾│第2 會冒標之被害│
│    │          │得標。                    │人為溫娘生，第3 │
│    │          │                          │會冒標之被害人為│
│    │          │                          │甲○○。        │
└──┴─────┴─────────────┴────────┘
附表二：
┌──┬────────────────┬──┬────────┐
│編號│應 沒 收 之 有 價 證 券 或 署 押│數量│ 備           考│
├──┼────────────────┼──┼────────┤
│  1 │冒用丙○○名義所簽發發票日94年8 │12張│未記載到期日及受│
│    │月20日、金額5,000 元之偽造本票  │    │款人            │
├──┼────────────────┼──┼────────┤
│  2 │冒用丁○○名義所簽發發票日94年9 │12張│同上            │
│    │月15日、金額5,000 元之偽造本票  │    │                │
├──┼────────────────┼──┼────────┤
│  3 │冒用邵柳妹名義所簽發發票日94年11│10張│同上            │
│    │月20日、金額5,000元之偽造本票   │    │                │
├──┼────────────────┼──┼────────┤
│  4 │94年8 月15日第2 會得標標單上偽造│ 1枚│                │
│    │之「丙○○」簽名                │    │                │
├──┼────────────────┼──┼────────┤
│  5 │94年9 月15日第3 會得標標單上偽造│ 1枚│                │
│    │之「丁○○」簽名                │    │                │
└──┴────────────────┴──┴────────┘
